臺灣臺北地方法院民事判決　　　　　　　94年度勞訴字第73號
原　　　告　乙○○
訴訟代理人　劉師婷律師
被　　　告　台灣國際商業機器股份有限公司
法定代理人　甲○○
訴訟代理人　王如玄律師
　　　　　　李文健律師
當事人間確認僱傭關係存在等事件，經本院於中華民國九十四年
八月二日言詞辯論終結，判決如下：
    主      文
原告之訴及其假執行之聲請均駁回。
訴訟費用由原告負擔。
    事實及理由
一、原告主張：其自民國70年6月8日起即任職於被告公司（即臺
    灣IBM 公司），任職期間擔任行銷管理副理，每月薪資為新
    台幣（下同）141,287 元，兩造間有僱傭契約關係，而有勞
    動基準法之適用，原告在被告公司任職已達二十三年，將符
    合自請退休要件，故並不可能有與被告合意終止契約之動機
    。被告前曾於 90年3月公布「台灣國際商業機器股份有限公
    司退休暨留任金辦法」，合於該辦法會員資格之員工於退休
    、離職、殘廢或死亡時，得依該辦法生效後之規定獲得被告
    一次支付適當給付，惟於90年12月31日前服務年資滿十五年
    之會員，則應於 90年5月31日前以書面回覆被告人力資源部
    ，告知是否選擇加入該辦法或繼續參加舊辦法即「台灣國際
    商業機器股份有限公司職工退休辦法」，且選擇後不可更改
    適用之辦法，因原告適用舊辦法下之提撥率較高，故選擇參
    加舊辦法。詎被告為規避須給付原告比率100%之退休金義務
    ，遂自92年底起以策略性方式脅迫原告主動去職，例如：請
    假系統故意不允許原告休假、內部網路業務組織架構圖上查
    無原告、原告座椅每日早晨均不見蹤跡、被告主管不時約談
    要求原告去職等，被告總經理葉緯更於 93年6月23日向原告
    表示將自行啟動seperation系統申請原告去職，翌日被告人
    力資源部副總則表示係以被告業務性質變更有減少勞工之必
    要使原告離職，頻頻催促原告進入seperation系統完成離職
    手續，並告知原告電腦系統知會以 93年6月30日為最後工作
    日。豈料 93年6月25日被告強迫原告去職之資訊系統已登錄
    在案，原告不得以乃於同年6月28日自 seperation系統中去
    職，被告人力資源部列出四種費用方案供被告總經理葉緯選
    擇付予原告，最後決定依新辦法退職金加六個月薪資給付原
    告資遣費，並交付離職證明書予原告以為申請失業給付之用
    。實則，被告並無業務性質變更有減少勞工必要之情形，其
    終止兩造間勞動契約旨在規避退休金之給付，有違誠信原則
    且屬權利濫用，於法不合，兩造間僱傭契約有效存在。而被
    告非法終止勞動契約，乃預示拒絕受領原告之勞務給付，構
    成受領勞務給付遲延，依民法第四百八十七條規定原告無補
    服勞務之義務，更得請求被告給付報酬。再者，原告前開於
    93年6月28日進入 seperation系統申請離職之動作，係受被
    告脅迫而為不自由之意思表示，自得依民法第九十二條、第
    九十三條規定以起訴狀繕本之送達撤銷該意思表示。為此起
    訴請求確認兩造間勞動契約僱傭關係存在，並依民法第四百
    八十七條規定請求被告按月給付薪資等語。並聲明：
  (一)確認原告與被告間之勞動契約僱傭關係存在。
  (二)被告應自 93年 7月 1日起至原告復職之日止，按月給付原告
    141,287元。
  (三)願供擔保以代釋明，請准宣告假執行。
二、被告則抗辯：
  (一)兩造係合意終止僱傭契約關係：
  1.依被告公司員工績效考核制度，被告每年均會對員工當年度
    績效表現予以評比（即考績評等），原告在91年及92年連續
    兩年考績均為丙等，嗣經被告安排對其實施績效改善計劃，
    針對原告問題所在給予詳細改善計畫及改善期限，然屆期仍
    無法改善，故原告顯已不能勝任工作。被告原擬依勞動基準
    法第十一條第五款規定予以資遣，惟被告體念原告已服務多
    年，又試圖為其尋找公司內部工作機會亦無結果，另在可能
    範圍內盡力為原告安排更好離職條件，原告亦不斷與相關主
    管溝通談判，為自己爭取最好的離職條件。
  2.被告之後在 93年6月23日用MAIL通知原告準備執行資遣一事
    （即Manager Initiated Seperation，下稱MIS），依IBM離
    職系統準備執行資遣流程，但經原告表示不願留下資遣記錄
    ，兩造乃達成合意離職（即 MAS）協議，由原告自行上離職
    系統填寫離職資料，最後工作日為 93年6月30日，故兩造確
    已合意終止僱傭契約關係，原告乃於 93年6月28日上離職系
    統完成資料輸入工作，並呈上主管批准，於同年月30日辦妥
    離職手續，簽訂離職同意書等相關文件，被告則經原告同意
    給付原告按六個月薪資計算之謀職給付 847,722元及改依新
    辦法計算之離職金5,250,390元，以上共計6,098,112元，此
    顯較原告選擇之舊辦法更為優惠，且係原告基於自身利益衡
    量得失後所做自由決定，被告並無脅迫原告之情事，原告主
    張得依民法第九十二條、第九十三條規定撤銷合意終止之意
    思表示，實無理由。
  3.被告雖曾開立二張離職證明書，但此係應原告要求所開立，
    但被告嗣後察覺離職證明書上記載之離職原因與事實有間，
    亦與被告規定不符，故已去函勞工保險局、台北市政府勞工
    局撤銷該二份離職證明。
  (二)被告並未依勞動基準法第十一條第四款規定為終止契約之意
    思表示，被告在93年6月間並無業務性質變更情形存在。
  (三)並聲明：原告之訴及假執行之聲請均駁回，如受不利判決願
    供擔保，請准宣告免為假執行。
三、兩造不爭執之事實（詳見本院 94年6月28日言詞辯論筆錄，
    卷第135頁，兩造整理之不爭執事項）：
  (一)原告係自 70年6月8日起受僱於被告，每月薪資為141,287元
    ，兩造間契約性質為僱傭契約、有勞動基準法之適用（見本
    院卷第98頁94年5月31日言詞辯論筆錄）。
  (二)原告已經於93年6月30日離職時自被告處受領6,098,112元（
    見本院卷第71頁至第73頁）。
  (三)被告並未依勞動基準法第十一條第五款規定資遣原告。
四、原告主張被告並無業務性質變更情形，卻依勞動基準法第十
    一條第四款規定終止兩造間契約，顯不生效力，又原告並無
    自被告處離職之動機，實無與被告合意終止勞動契約之情事
    ，兩造間契約關係仍有效存在等語。但為被告所否認，並以
    前開情詞置辯。是以，本件經兩造整理後之爭執重點在於：
  (一)被告有無於 93年6月25日依勞動基準法第十一條第四款規定
    以業務性質變更為由終止兩造間勞動契約？又被告所為終止
    意思表示是否符合該款構成要件？
  (二)兩造有無合意於 93年6月30日終止契約？若有，原告依民法
    第九十二條、九十三條規定於起訴狀撤銷其於93年6月28 日
    登入離職系統填寫相關資料、於 6月30日簽立保密條款等文
    件的意思表示是否發生效力？
五、現就兩造爭執之重點分述如下：
  (一)被告有無於 93年6月25日依勞動基準法第十一條第四款規定
    以業務性質變更為由終止兩造間勞動契約？又被告所為終止
    意思表示是否符合該款構成要件？
  1.原告主張被告曾於 93年6月25日依勞動基準法第十一條第四
    款規定對其終止契約，且被告強迫原告去職之資訊系統已登
    錄在案乙節，係以其該日進入被告公司seperation系統登錄
    之畫面為證（見本院九十三年度北勞調字第一一八號確認僱
    傭關係存在等事件卷第25頁，下簡稱調解卷）。被告則抗辯
    ：其並未依勞動基準法第十一條第四款規定為終止契約之意
    思表示，被告在 93年6月間並無業務性質變更情形存在等語
    。
  2.首先，前開調解卷所附seperation系統登錄畫面僅記載：「
    Your nanager was created your request before」，至多
    僅能證明原告之主管曾於此項離職系統登錄原告離職之事實
    ，但原告離職原因為何，就此尚未能得以證明。
  3.又原告係在 93年6月30日自被告公司離職，已經原告在本院
    94年5月31日 言詞辯論期日陳明無訛（見本院卷第99頁）。
    次查，被告固然曾於 93年7月27日開立離職證明書，載明原
    告離職原因為勞動基準法第十一條第四款之情（見本院卷第
    82 頁）；但被告在此之前亦曾於93年6月30日開立原告離職
    原因為勞動基準法第十一條第五款之離職證明書予原告（見
    本院卷第78頁）。再者，該等離職證明書係原告用以向臺北
    市政府勞工局就業服務中心申請失業給付之文書（見本院卷
    第93頁臺北市政府勞工局就業服務中心函），其上所載離職
    原因與事實是否相符，尚難據此予以認定，仍須調查其他相
    關證據以為佐證。而徵諸前列兩造不爭執事項(三)，原告對於
    被告在原告離職當日並非依勞動基準法第十一條第五款規定
    資遣伊一事不爭執，竟又就被告於原告離職後一個月餘始行
    開立之離職證明書力陳此為被告終止契約之事由，其主張是
    否可採，即有可疑。
  4.另被告在 93年6月間並無業務性質變更情形存在，除經被告
    自陳無訛外，復為原告所肯認（見本院卷第 138頁，原告爭
    點整理狀左欄(3)之陳述）。
  5.綜此，被告未曾對原告為行使勞動基準法第十一條第四款所
    定終止權之意思表示，且被告在 93年6月間並無業務性質變
    更情形存在，故兩造間勞動契約並無因被告依本款規定終止
    而消滅之情事，堪以認定。
  (二)兩造有無合意於 93年6月30日終止契約？若有，原告依民法
    第九十二條、九十三條規定於起訴狀撤銷其於93年6月28 日
    登入離職系統填寫相關資料、於 6月30日簽立保密條款等文
    件的意思表示是否發生效力？
  1.原告雖主張：其並無不適任工作，且無意離開職務，依原告
    所處之弱勢地位，在 93年6月當時並無決定去留的自由，只
    能被迫接受被告終止僱傭關係的決定，原告主動上並無主動
    請辭之意思，原告係在被告人力資源部壓力下不得已於93年
    6月28日登入離職系統填寫相關資料、於6月30日簽立保密條
    款等文件，辦理被告員工離職所應完成之手續原告本欲在離
    職系統註記非自願離職，但該系統並無備註欄位可供備註；
    至於被告所列出之四種費用方案係供其總經理葉緯選擇，原
    告完全無法置喙，原告自始均不同意離職等語。
  2.惟按，按解釋當事人之契約，應以當事人立約當時之真意為
    準，而真意何在，又應以過去事實及其他一切證據資料為斷
    定之標準，不能拘泥文字或截取契約中部分字句任意解釋，
    致失真意，此觀民法第九十八條規定即明。經查：
  (1)原告固然陳稱： 93年6月25日訴外人即被告人力資源部主管
    柯火烈要求原告登錄被告公司seperation系統（見調解卷第
    25頁）等語，但被告就此則抗辯兩造在 93年6月24日下午即
    達成合意終止勞動契約之意思表示合致情形等語。
  (2)依原告與被告人員往來電子郵件顯示：
   93年6月23日下午原告固然仍向被告總經理葉緯表示希望能
    繼續於被告公司任職之意旨（見本院卷第128頁）。
  但93年6月24日下午6時25分被告人力資源部主管柯火烈即向
    原告表示：「… once you intiated e -seperation. All
    what we discussed this afternoon should be effective
    . There is no need to spend hour arguing it.  Please
    intiate e-seperation today or tomorrow. Last working
    date is 6/30 and I'll push Waylon to submit a
    request for paying you through 12/31/2004. Let's
    working together to settle everything on 6/30/2004.
    」等語（見本院卷第 127頁），亦即，被告人力資源部主管
    柯火烈已向原告表示若原告在 93年6月24日或翌日即25日進
    入被告公司seperation系統登錄離職，被告願意給付原告薪
    資至93年12月31日止，而原告最後工作日則為 93年6月30日
    。
  原告遂於 93年6月25日上午10時13分回應被告人力資源部主
    任柯火烈，表示：「When I can get the detail figures?
    I have tried twice to input but failure on yesterday
    and today…please verify.」等語（見本院卷第126頁），
    而對柯火烈表示之離職後薪資給付數額、登錄離職系統等事
    項予以回應。
  綜前，觀諸原告與被告前述人員密切往來之電子郵件內容，
    顯見，至遲於 93年6月25日原告即就離職與否、離職可得之
    給付數額等情與被告人員磋商，並依被告人力資源部主管柯
    火烈之指示於 93年6月25日進入被告公司seperation系統欲
    進行離職之登錄手續；設若原告未與被告達成終止勞動契約
    之合意，原告何須自行進入該系統登錄離職（即調解卷第25
    頁登錄畫面）。是以，原告主張其係被迫進入該系統登錄離
    職，而離職給付之金額則係由被告列出之四種費用方案供其
    總經理葉緯選擇，原告完全無法置喙等情，自無可取。
  (3)次查，原告嗣後則於 93年6月28日進入被告電腦離職系統完
    成資料輸入工作，並於同月30日辦妥離職手續，簽訂離職同
    意書及相關文件等情，此有被告提出原告離職申請資料、員
    工離職協議書、宣誓書及同意書為證（見本院卷第63頁至第
    70頁），兩造對於原告確已辦妥離職手續一事，亦不為爭執
    （見本院卷第14頁被告答辯(一)狀、本院94年8月2日言詞辯論
    筆錄第2頁）。
  (4)再者，兩造對於原告已經於 93年6月30日離職時自被告處受
    領 6,098,112元乙節不爭執，有被告提出之付款通知及付款
    證明在卷可稽（見本院卷第71頁至第73頁）；原告就此雖陳
    稱：此等款項係被告逕自匯款予原告等語。惟查，上開款項
    除包括被告依其於 90年3月所公布之「台灣國際商業機器股
    份有限公司退休暨留任金辦法」計算之離職金 5,250,390元
    外，尚有折合原告六個月薪資數額之給付計 847,722元，後
    者即 847,722元之款項與前揭(2)柯火烈電子郵件內容所載
    將繼續給付原告至93年12月31日共六個月薪資之內容相符。
    又倘原告不同意受領被告此項給付，衡情應會於 93年8月13
    日兩造在臺北市政府勞工局勞資爭議案件協調會中表明，然
    則，原告在該次協調會中僅否認有合意終止勞動契約情事，
    卻對被告當日所述其已優惠給與離職給付一事未予否定。故
    被告上開給付原告之 6,098,112元係依兩造合意之內容而為
    給付，堪可認定。
  3.綜上所述，兩造確已於 93年6月25日達成於同月30日終止勞
    動契約之合意，被告所辯兩造間勞動契約已於該日消滅，顯
    可信取。
  4.原告另主張其得依民法第九十二條、第九十三條規定，以起
    訴狀繕本之送達撤銷前開合意終止契約之意思表示等語。
  (1)然按，因被詐欺或被脅迫而為意思表示者，表意人得撤銷其
    意思表示，民法第九十二條第一項前段定有明文。本條所謂
    脅迫係指必其言語舉動有足以使被脅迫者發生恐怖心，致陷
    於不能不遵從之狀態，而為此言語舉動之人，亦必有使他人
    身體上或精神上受其壓迫發生恐怖心之故意之情形而言（最
    高法院五十年度台上字第七０七號判決意旨參照）。又當事
    人主張其意思表示係被脅迫而為之者，應就其被脅迫之事實
    ，負舉證之責任。
  (2)原告所舉被告脅迫其為意思表示之行為略有：被告自92年底
    起以策略性方式脅迫原告主動去職，例如，請假系統故意不
    允許原告休假、內部網路業務組織架構圖上查無原告、原告
    座椅每日早晨均不見蹤跡、被告主管不時約談要求原告去職
    等情。但查：
  原告提出之 93年1月20日電腦請假系統畫面中關於請假日期
    僅有年、月，而無確切之日（見調解卷第22頁），雖畫面顯
    示原告請假不成功，但請假不成功之原因究竟是否為被告故
    意行為所導致，據此尚難得證。況查，原告嗣於93年4月至6
    月間仍得陸續請假五次成功，此有被告提出之原告請假記錄
    可考（見本院卷第74、75頁）。故原告主張被告故意不允許
    其休假，顯不足採。
  至於原告提出所謂之內部網路業務組織架構圖，以證明圖上
    查無原告乙節，但被告則否認此為原告所屬部門之組織圖，
    原告就此並未再提出其他證據舉證以實其說，所述自不可採
    。
  原告又以其座椅每日早晨均不見蹤跡為其主張之依據，但此
    亦為被告所否認。茲既原告未能就其座椅不見蹤跡係被告所
    為脅迫其離職之手段，則此節所陳亦不足取。
  至於原告所述：被告總經理葉緯、經理馬嘉宏不時約談要求
    原告去職等語，就此被告則否認原告主管曾以業務緊縮為由
    要求原告去職。原告此項主張未據其舉證以為證明，自不足
    採信。
  (3)原告與被告間存有勞雇關係，縱如原告所言，其係處於弱勢
    地位（見本院卷第88頁），但並無從據此即推論被告有對其
    為脅迫之情事。綜此，原告關於被告有脅迫其主動去職等事
    實均未加以舉證，故其主張受被告脅迫而欲撤銷所為合意終
    止勞動契約之意思表示，為無理由。
六、綜前所載，兩造業已合意於 93年6月30日終止其等間勞動契
    約、僱傭契約關係。從而，原告求為確認其與被告間之勞動
    契約僱傭關係存在，並依民法第四百八十七條規定，請求被
    告自93年7月1日起至原告復職之日止，按月給付原告薪資各
    141,287 元，均為無理由，應予駁回。其訴既經駁回，則假
    執行之聲請亦失所附麗，應併予駁回。
七、本件為判決之基礎已臻明確，兩造其餘之陳述及所提其他證
    據，經本院斟酌後，認為均於判決之結果無影響，亦與本案
    之爭點無涉，自無庸逐一論述，併此敘明。
八、結論：原告之訴為無理由，並依民事訴訟法第七十八條，判
    決如主文。
中　　華　　民　　國　　94　　年　　8 　　月　　12　　日
                  勞工法庭  法  官  賴錦華
正本係照原本作成
如對本判決上訴，須於判決送達後廿日內向本院提出上訴狀
中　　華　　民　　國　　94　　年　　8 　　月　　12　　日
                            書記官  林桂玉
